【裁判字號】    97,上訴,8
【裁判日期】    970325
【裁判案由】    偽造貨幣
【裁判全文】
臺灣高等法院刑事判決                   97年度上訴字第8號
上  訴  人
即  被  告  甲○○
                    （現於臺灣臺北監獄執行中）
選任辯護人  黃仕翰律師
上列上訴人即被告因偽造貨幣案件，不服臺灣臺北地方法院九十
五年度訴字第一八五三號，中華民國九十六年十月十七日第一審
判決（起訴案號：臺灣臺北地方法院檢察署九十五年度偵緝字第
一九六七號），提起上訴，本院判決如下：
    主  文
上訴駁回。
    事  實
一、甲○○前因行使偽造紙幣案件，經本院以九十年度上訴字第
    一二二九號判處有期徒刑三年一月，並經最高法院以九十年
    度臺上字第五五二七號駁回上訴確定（第一案）；又因違反
    毒品危害防制條例案件，經臺灣臺北地方法院以九十年度簡
    字第二二八七號判處有期徒刑六月確定（第二案）；復因搶
    奪案件，經臺灣臺北地方法院以九十一年度訴字第一０二號
    判決判處有期徒刑十月確定（第三案）。以上三案件經檢察
    官聲請臺灣臺北地方法院以九十三年度聲字第四０四號裁定
    應執行刑有期徒刑四年二月，於民國九十四年二月三日縮短
    刑期假釋出監，假釋期間交付保護管束（假釋期滿日為九十
    五年三月二十二日，於本案未構成累犯），猶不知警惕。竟
    於保護管束期滿前之九十五年一月二十日、二十一日左右，
    在臺北市○○路一四五號六樓租屋處，明知某不詳真實姓名
    之成年人所交付面額新臺幣（下同）一千元之紙幣一張（編
    號ＥＢ７１６１６３ＪＲ），係偽造之通用紙幣，竟基於意
    圖供行使之用之犯意予以收集，並隨身攜帶，以備日後使用
    兌得現金。嗣於同年一月二十四日下午三時許，其因另涉毒
    品案件，經臺北市政府警察局內湖分局員警持搜索票前往上
    址搜索時，先拒不開門，旋將該張偽造之紙幣撕裂後揉成一
    團，自同址六樓窗戶丟出，為警徵得同址四樓住戶同意後，
    進入陽臺處扣得，始查知上情。
二、案經臺北市政府警察局內湖分局報請臺灣臺北地方法院檢察
    署檢察官偵查起訴。
    理  由
壹、程序方面：
一、按被告以外之人於審判外之言詞或書面陳述，除法律有規定
    者外，不得作為證據；又被告以外之人於審判外之陳述，雖
    不符合同法第一百五十九條之一至第一百五十九條之四之規
    定，但經當事人於審判程序同意作為證據，法院審酌該言詞
    陳述或書面陳述作成時之情況，認為適當者，亦得為證據。
    當事人、代理人或辯護人於法院調查證據時，知有第一百五
    十九條第一項不得為證據之情形，而未於言詞辯論終結前聲
    明異議者，視為有前項之同意，刑事訴訟法第一百五十九條
    第一項及第一百五十九條之五分別定有明文。經查，本判決
    下列所引用之各該被告以外之人於審判外之陳述（包含書面
    陳述），固屬傳聞證據，但檢察官、被告及辯護人於本院準
    備程序及審判期日中，均明示同意此部分之證據有證據能力
    ，且迄至言詞辯論終結前亦未撤回前開同意，本院審酌上開
    證據資料製作時之情況，尚無違法不當及證明力明顯過低之
    瑕疵，亦認為以之作為證據應屬適當，故揆諸前開規定，爰
    依刑事訴訟法第一百五十九條之五規定，認前揭證據資料均
    有證據能力，合先敘明。
二、另「被告以外之人於審判外之言詞或書面陳述，除法律有規
    定者外，不得作為證據」，刑事訴訟法第一百五十九條第一
    項固定有明文，然「鑑定之經過及其結果，應命鑑定人以言
    詞或報告」，同法第二百零六條第一項亦規定甚明。是鑑定
    人以「書面」為鑑定報告提出於法院，依刑事訴訟法第一百
    五十九條第一項立法理由及同法第二百零六條第一項規定，
    即具有證據能力。又法院或檢察官得囑託醫院、學校或其他
    相當之機關、團體為鑑定，或審查他人之鑑定，並準用第二
    百零三條至第二百零六條之一之規定，刑事訴訟法第二百零
    八條第一項亦定有明文。依此，檢察官對於偵查中之案件，
    認須實施鑑定者，固應就具體個案，選任鑑定人或囑託鑑定
    機關（團體）為之；但對於司法警察機關調查中之案件，或
    有量大或急迫之情形，為因應實務之現實需求，如檢察官針
    對該類案件之性質（例如：查扣之毒品必須檢驗其成份、對
    施用毒品之犯罪嫌疑人必須檢驗其體內有無毒品代謝反應、
    對查扣之槍砲彈藥必須檢驗有無殺傷力、對違反野生動物保
    育法案件必須鑑定是否屬於保育類動物案件等），認為當然
    有鑑定之必要者，經參考法務部九十二年五月二十日法檢字
    第０九二０八０二０三號函送之法務部「因應刑事訴訟法修
    正工作小組」研討刑事訴訟法修正相關議題第二十一則之共
    識結論，以及本院於九十二年八月一日舉行之刑事訴訟法新
    制法律問題研討會第三則法律問題研討結果之多數說（載於
    司法院九十二年八月印行「刑事訴訟法新制法律問題彙編」
    第十五頁至第十八頁），基於檢察一體原則，得由該管檢察
    長對於轄區內之案件，以事前概括選任鑑定人或囑託鑑定機
    關（團體）之方式，俾便轄區內之司法警察官、司法警察對
    於調查中之此類案件，得即時送請事前已選任之鑑定人或囑
    託之鑑定機關（團體）實施鑑定，該鑑定人或鑑定機關（團
    體）亦應視同受承辦檢察官所選任或囑託而執行鑑定業務，
    其等出具之書面鑑定報告應屬刑事訴訟法第二百零六條所定
    之傳聞例外，當具有證據能力（法務部九十二年九月一日法
    檢字第０九二００三五０八三號函可供參照）。從而，本件
    扣案之偽鈔，經由查獲之警察單位依先前轄區檢察署檢察長
    事前概括選任鑑定機關，即中央印製廠實施鑑定，該鑑定機
    關所出具之九十五年二月十三日中印發字第０九五００００
    六九八號函所附「鑑定報告書」，即具有證據能力而得為本
    案之證據。
貳、實體方面：
一、訊據上訴人即被告甲○○於本院審理中，固坦承於前揭時間
    、地點收受扣案偽造紙幣，及於警察執行搜索時，知悉扣案
    紙幣係偽造而撕裂揉成一團丟出窗外之事實不諱，但矢口否
    認被訴意圖供行使之用而收集之犯行，辯稱：扣案偽鈔係查
    獲前約三、四日，其與友人「蘇軒宏」在臺北市○○路一四
    五號六樓租屋處，以撲克牌賭玩十三張時贏得，於收受時並
    不知係偽鈔，在拿到鈔票後才知情，因欲持向蘇軒宏理論，
    始保留在身上，故其收集時並無供行使之用之意圖云云。
二、本院查：
  (一)被告甲○○於前述時間、地點，收受扣案偽造紙幣，及於本
    案警察執行搜索時將該紙幣撕裂揉成一團丟出窗外之事實，
    業據被告在原審及本院審理中供承不諱，核與證人即查獲警
    員許坤森證述目睹被告將扣案紙幣丟出屋外之情節相符（見
    偵字三一八六卷第七十二頁），並有千元紙幣一張（編號Ｅ
    Ｂ７１６１６３ＪＲ）扣案可供佐證。又該扣案之千元紙幣
    （編號ＥＢ７１６１６３ＪＲ），經送請中央印製廠鑑定結
    果，該張紙幣係以彩色噴墨方式仿印，無凹版印紋凸起效果
    ，紙張非鈔券紙，水印以灰色墨在紙張背面仿製，安全線以
    黏貼箔膜（含面額數字）仿鈔券正面五段裸露部分，左下角
    面額數字以亮光物質仿折光變色油墨之方式製作，認係屬偽
    造，有該廠九十五年二月十三日中印發字第０九五００００
    六九八號函（附偵字三一八六卷第八十一頁）可證，故該張
    紙幣係屬偽造之紙幣，且係在被告持有中，洵堪認定。
  (二)本案查獲之經過，係臺北市政府警察局內湖分局接獲檢舉，
    指被告在臺北市○○路一四五號六樓住處施用毒品，經警員
    於九十五年一月二十四日下午三時許，持搜索票前往上址搜
    索，被告因驚聞警員到場，為免遭查獲，情急之下將扣案千
    元紙幣一張撕裂後揉成一團自同址六樓窗戶丟出，嗣為警徵
    得同址四樓住戶同意後，進入四樓陽臺處扣得等情，除據被
    告坦承在卷外，並有現場照片十二張在卷可證（見偵字三一
    八六卷第三十二頁至第三十七頁以下），且與證人即查獲本
    件犯行之內湖分局警員許坤森證述查獲之情節相符，堪信屬
    實。則由被告於受搜索時為免遭警查獲，而急於銷毀扣案紙
    幣之慌張行徑，參以其前因行使偽造紙幣遭本院以九十年度
    上訴字第一二二九號判處有期徒刑三年一月等情，足認被告
    於遭查獲當時不僅知悉扣案紙幣係屬偽造而來，且因恐涉重
    刑始予以銷毀甚明。
  (三)又本件紙幣究係何人所交付，被告在取得時是否知情各節，
    被告雖辯稱：偽鈔係友人「蘇軒宏」在查獲前三、四日因賭
    博輸錢而交付，「收受時」不知係偽鈔，在「收受後」始知
    悉係偽鈔，故無意圖供行使之用而收集之犯意云云，惟證人
    蘇軒宏則堅決否認曾交付本案之紙幣予被告。經查，被告於
    檢察官訊問時先供稱：證人蘇軒宏離開後，其算錢時才發現
    是偽鈔，因為作的很粗糙，一看就知道了（見偵緝字一九六
    七號卷第四十六頁）；於原審調查時供稱：（問：你後來是
    如何知道那是假的？）摸起來很粗糙，也沒有浮水印（見原
    審卷第二二六頁）；於原審羈押訊問時則稱：證人蘇軒宏走
    了以後，其結算贏的錢，桌上只有這一張一千元的紙鈔，因
    為它的紙質很粗糙，在日光燈照射下，空白的部分沒有浮水
    印（見聲羈卷第七頁）等語。據此可知，被告不僅具有分辨
    紙鈔紙質粗糙與否之能力，亦能以觀察紙鈔有無浮水印之方
    式，等判斷紙鈔之真偽。再參以被告前因行使偽造紙幣遭本
    院判處徒刑等情，足以證明被告顯然熟知辨識紙鈔真偽之方
    法。而被告於原審審理時亦供稱：（問：當天蘇軒宏把一千
    元交給你時，你有無仔細辨認是否為偽鈔？）因為那很粗糙
    （見原審卷第二四四頁反面）等語，益證被告於收受扣案紙
    鈔時，之所以未仔細辨識，乃因其以該張紙鈔之外觀粗糙等
    特徵，已可立即判定係屬偽造，毋庸特別仔細辨識所致。再
    者，依證人蘇軒宏於原審審理時具結證稱：曾與友人前往被
    告松信路住處玩牌，十三張及大老二都有玩，有輸有贏，當
    場付錢（見原審卷第五十一頁）等語，再參以被告前述關於
    證人蘇軒宏當天離開後，桌上只有扣案一千元紙鈔等供述可
    知，倘扣案紙幣確係被告與證人蘇軒宏賭博所贏得（蘇軒宏
    否認，詳下述），經結算後，被告當天亦僅取得一張一千元
    之紙鈔，則依被告辨識紙鈔真偽之能力，其於收受扣案紙鈔
    時，即可立即判斷係屬偽造，自無於證人蘇軒宏離去後始發
    現上情之可能。故不論該紙幣究係來自何人，依上開說明，
    被告在「收受時」應即知悉係偽鈔，而非在收受後方知。
  (四)再依證人蘇軒宏於原審審理時具結證稱：其與被告係在其工
    作之電玩店認識，被告亦知道其工作地點，很容易就可以找
    到其所在，被告也到過電玩店向其借錢，但已清償。不記得
    九十五年初是否有去，或去幾次，但其於九十五年十一月入
    獄前半年都沒有去，在入獄前二、三個月就沒有在電玩店工
    作，最後一次到被告家打牌後，被告有再到電玩店消費，但
    去過幾次不記得了，扣案之紙幣（經提示）非其交予被告，
    玩十三張不可能輸到一千元等語（見原審卷第五十一頁）。
    再勾稽卷附證人蘇軒宏之出入監簡列表可知，證人蘇軒宏於
    九十五年十一月一日入監，依入監前半年（即自五月起至十
    月間）未前往被告住處之證詞計算，固不能排除證人蘇軒宏
    於九十五年一月間，有前往上址與被告賭玩撲克牌之可能。
    然而，被告既於證人蘇軒宏工作之電玩店與之結識，當明確
    知悉證人蘇軒宏於九十五年一月間之電玩店工作地點，其於
    知悉所收受之紙幣係偽造後，竟未尋找證人蘇軒宏請求彌補
    損失，反而保留扣案偽造紙幣直至為警查獲，顯與常情有違
    ，故其所辯：保留扣案偽造紙幣係為與蘇軒宏理論云云，亦
    不足採信。
  (五)被告於檢察官訊問時另供稱：證人蘇軒宏輸了將近一千五百
    元，夾帶扣案偽造紙幣交付，其於證人蘇軒宏離開後才知道
    是偽鈔（見偵緝一九六七卷第二十九頁）；嗣改稱：證人蘇
    軒宏輸了一千五百多元，交付一張一千元，一張五百元，還
    有幾個硬幣，證人蘇軒宏離開後，其在算錢時才發現是偽鈔
    （見偵緝一九六七卷第四十五頁、第四十六頁）。復於原審
    調查時供稱：證人蘇軒宏輸了一千五百元，一千元一張，就
    是扣案偽造紙幣，一百元五張，其他是銅板，證人蘇軒宏離
    開後，其結算贏的錢，才知道是偽鈔（見聲羈字三六三卷第
    七頁），又改稱：證人蘇軒宏輸了二、三千元而交付扣案偽
    造紙幣，其知道是偽鈔時，證人蘇軒宏已經離開（見聲羈字
    二０二卷第八頁）。於本院審理時則供稱：證人蘇軒宏當天
    輸不到一千元，交付一千元予其找錢，證人蘇軒宏離開後才
    知道是偽鈔（見原審卷第二四三頁反免）云云。綜上以觀，
    其所述證人蘇軒宏交付之金錢若干，已前後不符。倘被告收
    受扣案偽造紙幣時不知該張紙幣係偽造，則於發現所收受之
    賭資中有偽造紙幣時，必定十分憤怒，況其又能明確指出該
    張偽造紙幣係證人蘇軒宏因賭輸所交付，自應對證人蘇軒宏
    當日如何交付之細節記憶深刻。惟其就證人蘇軒宏究竟清償
    多少賭資，竟無法統一陳述，且金額上至二、三千元，下至
    「不到一千元」，並可找零，前後差距極大，所辯關於扣案
    紙幣係與證人蘇軒宏賭博贏得等情是否屬實，亦有可疑，不
    能遽認扣案紙鈔係證人蘇軒宏所交付，依卷內資料僅能認係
    不知名之人所交付。
  (六)又被告於八十九年六月十七日即因行使偽造千元紙幣欲換回
    真幣，經本院以九十年度上訴字第一二二九號判處有期徒刑
    三年一月，並經最高法院以九十年度臺上字第五五二七號駁
    回上訴確定，有前科表可證，其對行使偽鈔涉及犯罪，當明
    確知悉，並應有所警惕。惟其竟任意收受，且隨身攜帶（此
    觀其在員警敲門時得立即撕裂丟出窗外可知），顯係為供己
    可隨時使用之狀態，被告既熟知辨識紙鈔真偽之方法，就扣
    案紙鈔亦可於收受時立即判斷係屬偽造，仍予以收集，顯見
    其有供行使之用之意圖，否則其意欲何為？。至被告於本院
    雖供稱：其不確定究係九十五年一月二十日或一月二十一日
    取得偽鈔云云，但仍無礙其犯行之認定。另被告於本院審理
    中原聲請送測謊鑑定，嗣又撤回此項證據調查之聲請，本院
    認依前揭調查證據所得，本案事證已明，亦無庸依職權再就
    此調查，附此敘明。
  (七)綜上所述，被告以上所辯各節顯屬事後卸責之詞，不足採信
    。本案事證明確，被告意圖供行使之用而收集偽造紙幣之犯
    行，洵堪認定，應予依法論科。
三、被告行為後，刑法已於九十四年二月二日修正公布，並於九
    十五年七月一日施行，修正後第二條第一項規定：「行為後
    法律有變更者，適用行為時之法律；但行為後之法律有利於
    行為人者，適用最有利於行為人之法律。」，此項修正乃為
    符合刑法第一條罪刑法定主義之要求，貫徹法律禁止溯及既
    往原則，屬規範行為後法律變更所生新舊法律比較適用之準
    據法，應逕適用修正後刑法第二條決定新舊法之適用，先予
    敘明。被告所犯刑法第一百九十六條第一項之罪，自七十二
    年六月二十六日（即罰金罰鍰提高標準條例修正公布日）迄
    今均未修正，其罰金法定刑最高額為銀元五千元，依罰金罰
    鍰提高標準條例第一條前段提高十倍後為銀元五萬元，再經
    依現行法規所定貨幣單位折算新臺幣條例第二條折算後為新
    臺幣十五萬元。而刑法施行法於九十五年七月一日修正施行
    後，依該法第一條之一第一項規定，刑法所定罰金之貨幣單
    位為新臺幣，並依同條第二項就其所定數額提高為三十倍，
    依此折算，刑法第一百九十六條第一項之罰金法定刑最高額
    亦為新臺幣十五萬元，與修正前無異。揆諸本條第二項之立
    法意旨為「考量新修正之刑法施行後，不再適用『現行法規
    所定貨幣單位折算新臺幣條例』，為使罰金數額趨於一致，
    避免衍生新舊法比較適用問題，以緩和實務適用法律衝擊之
    前提下，規定第二項如上」，顯見刑法施行法第一條之一第
    一項、第二項增訂之目的乃將刑法分則罰金刑之貨幣單位從
    「銀元」轉換為「新臺幣」，以釐清我國先前易生混淆之貨
    幣單位系統，與罪刑無涉，無新舊法比較適用之問題，且無
    再適用罰金罰鍰提高標準條例第一條提高倍數規定之餘地。
    惟因修正前刑法第三十三條第五款關於「罰金：一元以上」
    之規定，修正為「罰金：新臺幣一千元以上，以百元計算」
    ，故刑法分則法定本刑中列有罰金者，其法定最低度罰金因
    之提高，涉及科刑規範變更，故仍有比較新舊法之必要（最
    高法院九十六年度臺上字第一四六四號判決意旨參照）。是
    本件經比較結果以舊法有利於行為人，自應適用修正前刑法
    第三十三條第五款之規定，定其罰金部分之法定刑。
四、按廣義之貨幣固可包含硬幣及紙幣，惟刑法上偽造貨幣罪章
    各條所稱之貨幣，係專指國家鑄造發行之硬幣而言（最高法
    院六十三年臺上字第二一九四號判例參照）。又中央銀行所
    發行之新臺幣幣券，既經政府訂為法幣，具有強制流通之性
    質，應屬刑法上所稱之「通用紙幣」。刑法第一百九十六條
    第一項後段之意圖供行使之用而收集變造、偽造通用紙幣罪
    ，所謂「收集」者，不論有償與無償、適法與不適法，舉凡
    意圖供自己或他人行使之用，而將物收受、蒐集、收買、受
    贈、互換、強取、詐取等一切移轉自己實力支配下之持有之
    行為，均包括在內，且在行為人收取以前，主觀上即有行使
    之犯罪意思者而言（最高法院二十六年渝上字第八六七號判
    例可資參照）；又祇以供行使之意思將偽券收集到手後，即
    屬既遂，至嗣後之行使與否，於其犯罪之成立無關（最高法
    院二十七年上字第三三一號判例意旨足資參照）。是本案被
    告意圖供行使之用，自年籍姓名均不詳之成年人處收受本件
    偽造之通用紙鈔一張（原判決第七頁第三行誤載為五張，應
    予更正），核其所為係犯刑法第一百九十六條第一項後段之
    意圖供行使之用而收集偽造通用紙幣罪。
五、原審調查後，認被告犯罪事證明確，依刑法第二條第一項、
    第一百九十六條第一項後段、第二百條，刑法施行法第一條
    之一第一項、第二項前段之規定，並審酌被告不思正道工作
    以賺取財物，欲以偽造之紙幣冒充真鈔使用，有擾亂金融秩
    序，危及經濟市場正常運作之虞，且其前已行使偽造紙幣罪
    遭判處徒刑，又再為本件犯行，顯未因前案之科刑而生警惕
    ，及其於犯後否認犯行，態度不佳，惟所收集之千元偽鈔數
    量僅一張等一切情狀，判處有期徒刑三年二月，並說明扣案
    之偽造一千元通用紙鈔一張（編號ＥＢ７１６１６３ＪＲ）
    ，不問屬於犯人與否，應依刑法第二百條之規定沒收，其認
    事用法並無違誤，量刑亦屬妥適。被告猶執陳詞主張收受時
    不知本案紙鈔係偽造而來，上訴否認犯行，惟依前揭說明，
    被告具有立即辯識紙鈔真偽之能力，且收受時亦知悉為偽鈔
    ，竟仍予收受，並依查獲時之情形判斷，其持有偽鈔處在可
    立即使用之狀態，其收集時顯係意圖供行使之用甚明，是其
    上訴並無理由，應駁回之。
據上論斷，應依刑事訴訟法第三百六十八條判決如主文。
本案經檢察官周誠南到庭執行職務。
中    華    民    國    97    年    3     月    25    日
                  刑事第四庭  審判長法  官  沈宜生
                                    法  官  陳國文
                                    法  官  鄭水銓
以上正本證明與原本無異。
如不服本判決，應於收受送達後十日內向本院提出上訴書狀，其
未敘述上訴之理由者，並得於提起上訴後十日內向本院補提理由
書狀（均須按他造當事人之人數附繕本）。
                                    書記官  劉貞達
中    華    民    國    97    年    3     月    28    日
附錄本案論罪科刑法條全文－－
刑法第一百九十六條：
行使偽造、變造之通用貨幣、紙幣、銀行券，或意圖供行使之用
而收集或交付於人者，處三年以上十年以下有期徒刑，得併科五
千元以下罰金。
收受後方知為偽造、變造之通用貨幣、紙幣、銀行券而仍行使，
或意圖供行使之用而交付於人者，處五百元以下罰金。
第一項之未遂犯罰之。


司法院資訊處製作；財團法人民間司法改革基金會備份。
